【裁判字號】    97,消債更,505
【裁判日期】    971006
【裁判案由】    更生事件
【裁判全文】
臺灣板橋地方法院民事裁定           97年度消債更字第505號
聲  請  人  甲○○
上列聲請人依消費者債務清理條例聲請更生事件，本院裁定如下
：
    主      文
更生及保全處分之聲請均駁回。
聲請費用由聲請人負擔。
    理      由
一、按「聲請更生或清算不合程式或不備其他要件者，法院應以
    裁定駁回之，但其情形可以補正者，法院應定期間先命補正
    」，消費者債務清理條例第8 條定有明文；又「債務人對於
    金融機構因消費借貸、自用住宅借款、信用卡或現金卡契約
    而負債務，在聲請更生或清算前，應提出債權人清冊，以書
    面向最大債權金融機構請求協商債務清償方案，並表明共同
    協商之意旨。」、「債務人與金融機構協商成立者，不得聲
    請更生或清算。但因不可歸責於己之事由，致履行顯有重大
    困難者，不在此限。」、「本條例施行前，債務人依金融主
    管機關協調成立之中華民國銀行公會會員，辦理消費金融案
    件無擔保債務協商機制與金融機構成立之協商，準用前項之
    規定。」，亦為同條例第151 條第1 項、第5 項、第6 項所
    分別規定甚明。故無論債務人係依該條例所成立之協商或依
    前開銀行公會債務協商機制所成立之協商，非有不可歸責於
    己之事由，致履行顯有重大困難者，不得聲請更生或清算，
    債務人應受已成立協商之拘束，不得任意毀諾成立之協商，
    債務人於債務清償方案協商成立後，僅得於其後發生情事變
    更，致該協商成立之方案履行有重大困難，且係因不可歸責
    於己之事由所生者為限，始能依上開法條但書之規定聲請更
    生或清算，用以避免債務人任意毀棄已成立之協商，濫用更
    生或清算之裁判上債務清理程序，合先敘明。
二、本件聲請人依消費者債務清理條例聲請更生，其陳述略以：
    聲請人所負之債務總額新臺幣（下同）6,100,862 元，於消
    費者債務清理條例施行前曾依照中華民國銀行公會會員辦理
    消費金融案件無擔保債務協商機制與最大債權機構成立協商
    ，因申請時於新光人壽工作，因業績未達公司標準，遭取消
    保障底薪2 萬元，致無力繳款，目前任職於南亞電路板公司
    ，目前強制扣薪命令已收到，若遭強制扣薪，公司將記小過
    處分，同時聲請人將無法轉任正式人員，公司將不再續聘，
    工作不保，生活將陷入困境，自96年7 月家中工廠倒閉開始
    負擔撫養義務，除健保費及未繳納之健保分期付款外，均為
    現金給付無單據可證明，每月固定金額為每人2,000 元，其
    餘均由另一義務人科俊弘負責，收入扣除每月還款已不足最
    低生活開支，而有不可歸責於己致履行顯有重大困難之情形
    ，為此聲請裁定准予更生等語。
三、經查：
（一）聲請人於提出本件更生之聲請前，曾於96年1 月4 日依金
      融主管機關協調成立之中華民國銀行公會會員辦理消費金
      融案件無擔保債務協商機制，與最大債權機構台新銀行達
      成協商，此有聲請人所提出之協議書在卷可稽（見本院卷
      第27至29頁），則本件聲請人所提本件更生之聲請，自須
      符合上開法條規定之「不可歸責於己之事由致履行顯有重
      大困難」要件，其聲請方屬適法。
（二）聲請人主張其現在無力繳付原來與銀行協商成立之條件，
      分期還款後不足以維持家庭生活支出，致有不可歸責於自
      己之事由而不能繼續履行前述與銀行所達成之協商內容等
      情。經本院通知聲請人所陳報之已知債權人表示意見結果
      ，各債權金融機構分別以債務人有自購房屋坐落於桃園市
      ，貸款金額約3,088,000 元，卻又另租屋於桃園縣龜山鄉
      ，既然已有自住房屋，又何以另租屋在外，有違常理，且
      債務人表示其債務發生之事由幾乎均為父親公司需現金週
      轉，惟債務人既已無力支付又何以連續購屋、購車、電腦
      課程等非必要消費，有任意擴張其信用之狀況，債務人表
      示其協商當時任職於新光人壽，因業績未達標準遭取消保
      障底薪2 萬元致無力履行協商還款，但其任職時應對於公
      司薪酬制度理解，故其績效未達公司標準而遭取消底薪亦
      是事前可以得知，故債務人所謂因不可歸責於己之事由致
      履行顯有重大困難顯不適當；又債務人所稱租金1.4 萬元
      顯然過高，以桃園地區行情1 萬元即可租到供一加四口居
      住，依照債務人所稱情形，該租金應該是繳納房貸，且該
      金額應由兄弟分攤，不應由債務人獨自承擔，則債務人月
      平均收入3.6 萬元，支出房屋0.7 萬元、電費0.125 萬元
      、勞健保費0.3359萬元、交通費0.095 萬元、伙食費0.6
      萬元、父母撫養費0.2 萬元（0.4 萬元兄弟平分），合計
      月支出2.0559萬元，每月可還款金額1.5441萬元，目前無
      擔保負債約266.16萬元（95年06月10日協商總金額282.64
      58萬元，扣除已還金額約16.4886 萬元），如果申請一致
      性協商分180 期0 利率，月繳約1.4786萬元，剛好在其可
      還款範圍內，故建議債務人與銀行當面溝通，再與銀行做
      一致性協商，債務人可撤回更生之聲請，債權人則可撤回
      扣薪之執行，如此債務人即可保住工作，不會因扣薪而無
      法轉任正式人員；依照債務人所得收入情形及其任職工作
      之經歷，應有能力認知其收入並無法支應大量舉債後可償
      還之能力，而債務人卻任其一再發生，其難履行協商條件
      應屬可歸責於己之事由；又債務人僅於96年2 月、3 月薪
      資未達2 萬元，於96年4 月起每月薪資均達3 萬元以上，
      還款能力高於申請債務協商之時，惟債務人並未向最大債
      權銀行申請延緩協商繳款，亦未於事由消滅後向銀行申請
      個別協商，可知債務人不願誠實面對自己之債務，債務人
      年紀尚輕，仍有清償債務能力，仍可再予銀行協商一致性
      個別協商方案以解決債務；債務人前兩年間收入可知其於
      新光保險離職後任職於文菱科技及南亞電路公司，收入顯
      高於原債務協商成立時，故其是否真有不能清償債務之情
      事，不無可疑，又債務人擁有汽車、機車各1 部，依債務
      人之經濟狀況是否真有擁有汽車之必要，且若允債務人擁
      有汽車而准其更生，恐造成道德風險，與消費者債務清理
      條例保障債權人之公平受償謀求消費者經濟生活之更生及
      社會經濟之健全發展之立法目的相違背，又其支出顯高於
      一般生活所需，有無減少可能不無疑問，其與中國信託銀
      行間有擔保債務（購置自用住宅），復在外租屋居住是否
      有必要，其債務發生原因大多為公司需要現金週轉，實有
      綜合考量其家庭收入必要；又債務人申請信用卡後，即預
      借現金用於父親公司週轉用，然信用卡為一般支付工具，
      故利率也較一般貸款高，債務人若真有週轉需求應循中小
      企業貸款之途而非循利率較高之消費借貸週轉；故以債務
      人所提出更生之聲請，不符消費者債務清理條例第151 條
      規定，請依同條例第8 條規定予以駁回各等語。
（三）本件聲請人雖提出其財產及收支狀況說明書，臚列其支出
      之項目及金額，然觀其所列支出項目均屬於其前就無擔保
      債權與最大債權銀行台新國際商業銀行成立協商前業已存
      在之事實，並非於其與最大債權銀行成立協商前後方發生
      之新事實，且其收入於成立協商後並無發生重大變化，其
      於聲請狀內所稱遭所任職之新光人壽保險公司取消保障底
      薪而無力繳款，因其已離開該公司另受僱於南亞電路板公
      司，已無該聲請人所稱之情形存在，故已難以認定其於與
      債權金融機構成立協商後，始發生不可歸責於己之事由，
      致使其履行協商方案具有重大之困難而無法繼續履行之事
      實，聲請人主張其有不可歸責於己之事由而不能繼續履行
      前已與最大債權銀行成立之協商條件一節，尚無可採，其
      聲請自不符消費者債務清理條例第151 條第5 項、第6 項
      之規定。
四、綜上所述，聲請人依消費者債務清理條例聲請更生，並不合
    法定程式，聲請並不合法，自應以裁定駁回其聲請。聲請人
    另聲請為保全處分部分，因其更生之聲請被駁回而無必要，
    應將該部分併予駁回。至於聲請人如尚認原協商條件超過其
    負擔能力，自仍尚得依照中華民國銀行公會通知各會員銀行
    之一致性個別協商方案，與債權銀行再次協商調整變更協商
    內容，以解決聲請人對於金融機構所負之債務問題；均附此
    說明。
五、依消費者債務清理條例第8 條、第15條，民事訴訟法第95條
    、第78條，裁定如主文。
中    華    民    國    97    年    10    月    6     日
                  民事第一庭  法  官  許瑞東
上為正本係照原本作成
如不服本裁定，應於裁定送達後10日內，以書狀向本院提出抗告
，並繳納抗告費新臺幣1千元
中    華    民    國    97    年    10    月    6     日
                              書記官  賴玉芬


司法院資訊處製作；財團法人民間司法改革基金會備份。
